臺灣桃園地方法院刑事判決　　　　　　　93年度訴字第1703號
公　訴　人　臺灣桃園地方法院檢察署檢察官
被　　　告　戊○○　男　22歲.
指定辯護人　本院公設辯護人　丁○○
被　　　告　甲○○　男　36歲.
　　　　　　　　　　　13號
指定辯護人　本院公設辯護人　彭詩雯
上列被告等因偽造有價證券等案件，經檢察官提起公訴（92年度
偵字第12150號、93年度偵字第14887號），本院判決如下：
    主  文
戊○○意圖供行使之用，而偽造有價證券，處有期徒刑參年貳月
。如附表一所示之本票壹張；如附表二所示文書上偽造之「乙○○」署名、印文（各共伍枚），及「乙○○」印章壹枚，均沒收
。
甲○○無罪。
    事  實
一、戊○○為乙○○之妻舅，於民國90年間，其二人同住在桃園
    縣楊梅鎮○○街58巷14號，而於同年8 月間，戊○○因需錢
    孔急，乃央得其兄黃教祥之同意，以其兄名下所有，車牌號
    碼ＪＺ─８２６１號自用小客車（下稱上開自小客車），透
    過甲○○（因本件所涉行使偽造私文書等犯行，詳如前述）
    向遠東國際商業銀行（下稱遠東銀行）申辦貸款應急週轉，
    惟因甲○○表示黃教祥本人已有其他貸款負擔，不能再以黃
    教祥名義申請貸款，而戊○○為達向遠東銀行貸款供己使用
    之目的，遂明知其未取得乙○○同意，於不詳時間，在其上
    開住處內，竊取乙○○之國民身分證（竊盜部分未據告訴、
    起訴）後，復基於行使偽造私文書之概括犯意及為自己不法
    所有之意圖，先於90年8 月初某日，在臺灣地區某不詳地點
    ，委託不知情之成年刻印商，擅自偽造「乙○○」之印章1
    枚後，於90年8 月6 日，明知黃教祥與乙○○間並無轉讓該
    車所有權之契約關係，持上開「乙○○」印章及國民身分證
    ，至設於桃園縣中壢市○○路394 號之交通部公路總局新竹
    區所中壢監理站（下稱中壢監理站），而以在「汽（機）車
    過戶登記書」（即附表二編號一所示文書）及「汽（機）車
    各項異動登記書」（即附表二編號一所示文書）上，分別偽
    造「乙○○」之署名、印文各1 枚之方式，偽造完成附表二
    編號一、二所示文書，復持以向中壢監理站申請辦理自小客
    車之過戶手續，以為行使，均足以生損害於乙○○及監理機
    關對於車籍管理之正確性，並明知為不實事項，而使中壢監
    理站承辦公務人員誤信黃教祥與乙○○間有移轉所有權之事
    實而予以登載於職務上所掌之公文書，亦足以生損害於於乙○○及監理機關對於車籍管理之正確性。戊○○於辦理上開
    自用小客車過戶手續前，即先向不知情之甲○○偽稱乙○○
    同意辦理貸款之申請手續，並提供乙○○之相關年籍、住所
    、連絡電話、服務名稱、職稱、扶養家屬人數等資料予甲○○以供遠東銀行查核，後經遠東銀行初步審查通知，而甲○○與戊○○乃約定於90年8 月6 日在上開自用小客車之過戶
    手續辦妥後，隨即在上址中壢監理站進行對保手續，甲○○
    當場提出遠東銀行消費者貸款申請書（即附表二編號三所示
    文書）、貸款暨動產抵押契約書（即附表二編號四所示文書
    ）、本票（即附表一所示本票）、授權權（即附表二編號五
    所示文書）各1 紙，交付予戊○○，而戊○○承前同一行使
    偽造私文書之概括犯意，基於供行使之用，而偽造有價證券
    之犯意，在上開時、地，以利用不知情之成年女子「丙○○
    」在如附表一所示之本票及如附表二編號三至五所示之文書
    上偽造「乙○○」之署名各1 枚，其同時在上開本票、文書
    上各偽造「乙○○」印文1 枚之方式，偽造完成如附表一所
    示之本票及如附表二編號三至五所示之文書，復利用不知情
    之甲○○將上開已偽造完成如附表一所示之本票，及如附表
    二編號三至五所示之文書送往遠東銀行，辦理申請貸款手續
    ，以為行使，致使該銀行誤信乙○○確有申請貸款，陷於錯
    誤，而將核貸金額新台幣（下同）20萬元（下稱系爭貸款）
    撥由不知情之宜成汽車帳戶交給戊○○收受，足生損害於遠
    東銀行及乙○○。嗣因遠東銀行未收得分期償款而向乙○○
    催收，始得知上情。
二、案經臺灣板橋地方法院檢察署檢察官自動檢舉後呈請臺灣高
    等法院檢察署令轉臺灣桃園地方法院檢察署檢察官偵查起訴
    。
    理  由
一、訊據戊○○固坦認於上揭時、地，其先請成年刻印商刻「乙○○」之印章1 枚，並自行以被害人乙○○之名義，填具如
    附表二編號一、二所示之文書，而向中壢監理站申請辦理移
    轉上開自小客車所有權之手續，復於上開自小客車辦理過戶
    予被害人乙○○所有後，再以乙○○之名義，用購車為由向
    遠東銀行申請系爭貸款，並委託不知情之成年女子「丙○○
    」在如附表一所示之本票及如附表二編號三至五所示之文書
    上簽立「乙○○」之署名，交由同案被告甲○○向遠東銀行
    行使，因而貸得20萬元之事實，惟矢口否認有何行使偽造私
    文書等犯行．辯稱：伊係於得到乙○○之同意後，始辦理前
    述車輛過戶、申請貸款等手續事宜，而乙○○的國民身分證
    是乙○○之妻己○○所交付給伊使用，乙○○後來因為與伊
    家人交惡，所以才反悔，故意誣陷伊云云。然查，上揭事實
    迭據證人即被害人乙○○於檢察官訊問時、本院審理中指述
    甚詳在卷（見臺灣板橋地方法院檢察署91年度他字第3493號
    偵查卷第6、25 頁；本院93年12月22日審判筆錄），並經證
    人即被害人乙○○之妻（亦即被告戊○○之妹）己○○於檢
    察官訊問時證述：（問：戊○○有向你說要借乙○○之身分
    證，又你知此事，是你拿給他？）沒有。不知。不是。我根
    本就不知這些事情，是戊○○賴在我身上等語明確在卷（見
    臺灣桃園地方法院檢察署92年度偵字第12150 號偵查卷第57
    頁），且被告戊○○亦曾於檢察官訊問時供稱：（問：有向
    乙○○表示要借他名義辦貸款？）因我出車禍急需用錢，我
    有向他說想借身分證辦貸款，他還沒點頭說答應，因為我太
    急才去辦貸款；（問：乙○○身分證如何取得？）當時他住
    我家，我打電話跟他說後我就直接去他房間拿身分證等語在
    卷（見臺灣板橋地方法院檢察署91年度他字第3493號偵查卷
    第25、26頁），此外，復有如附表一所示之本票、如附表二
    編號一至五所示之文書影本附卷可稽。至被告戊○○雖以前
    揭情詞置辯，惟已與上開事證不符．況被害人乙○○前於檢
    察官訊問時即陳稱：（問：是否對戊○○提出竊盜、偽造文
    書等罪嫌告訴？）他也是有苦衷，我不想對他提出告訴等語
    在卷（見臺灣板橋地方法院檢察署91年度他字第3493號偵查
    卷第26頁），而倘被告戊○○上開所辯為真．則被害人乙○○尚無不把握機會對被告戊○○訴追法律責任之可能，是認
    被告戊○○所辯顯係事後卸責之詞，委無足取。又被告戊○○先後偽造如附表二編號一至五之私文書以為行使，並明知
    為不實之事項而使公務員登載於職務上所掌之公文書，分別
    足以使乙○○無故負有上開自小客車之所有權人、系爭貸款
    債務人之義務，自足以生損害於他人，並足以生損害於監理
    機關對車籍管理之正確性。綜上，本件事證明確，被告戊○○上揭犯行足可認定，應依法論科。
二、核被告戊○○所為，係犯刑法第216 條、第210 條之行使偽
    造私文書罪；同法第214 條使公務員登載不實罪；同法第20
    1 條第1 項之偽造有價證券罪及同法第339 條第1 項之詐欺
    取財罪。被告戊○○利用不知情之成年刻印商偽刻「乙○○
    」之印章，利用不知情之成年女子「丙○○」在如附表一所
    示之本票及如附表二所示之文書上偽造「乙○○」之署名，
    復利用不知情之同案被告甲○○向遠東銀行行使如附表一所
    示之本票、如附表三至四所示之文書，詳如後述，為間接正
    犯。被告戊○○偽造印章係偽造印文之前階段行為，而偽造
    印文係偽造私文書、偽造有價證券之部分行為，不另論罪；
    其偽造私文書之低度行為，為行使偽造私文書之高度行為所
    吸收，又其偽造有價證券後進而行使，行使之低度行為應為
    偽造之高度行為所吸收，均不另論罪。再被告戊○○所犯上
    開行使附表二編號一、二所示之偽造私文書罪間；行使附表
    二編號三、四、五所示之偽造私文書罪間，各為一行為觸犯
    數罪名，均屬想像競合犯，應依刑法第55條之規定，皆從一
    重之行使偽造私文書罪處斷。被告戊○○先後2 次行使偽造
    私文書之犯行，時間緊接，犯罪構成要件相同，顯係基於概
    括犯意為之，為連續犯，應依刑法第56條之規定以行使偽造
    私文書一罪論，並加重其刑。被告戊○○所犯上開行使偽造
    私文書罪、使公務員登載不實罪、偽造有價證券罪與詐欺取
    財罪間，各有方法、目的之牽連關係，為牽連犯，應依刑法
    第55條之規定從一重之偽造有價證券罪處斷。爰審酌被告戊○○為達向遠東銀行貸得款項之目的，竟為本件行使偽造私
    文書等犯行，嚴重影響交易秩序，所為非是，及其犯罪之動
    機、手段、被害人所受之損害、犯罪後之態度，惟念其並無
    任何前科紀錄，有臺灣桃園地方法院檢察署刑案資料查註紀
    錄表、臺灣高等法院被告全國前案紀錄表各1 份存卷足參，
    素行尚稱良好等一切情狀，量處如主文所示之刑。
三、末查，被告戊○○偽造如附表一所示之本票1 紙雖未扣案，
    但無證據證明業已滅失，依刑法第205 條之規定，不問屬於
    犯人與否，應宣告沒收之，至附表一所示本票內偽造之「乙○○」署押、印文各1 枚，無從與前開偽造「乙○○」為發
    票人部分分割，爰不另為沒收之諭知。又偽造之「乙○○」
    印章各1 枚係偽造之印章；如附表二所示文書上之「乙○○
    」署名、印文（各共5 枚），則係屬偽造之署名、印文；以
    上印章、署名、印文雖均未扣案，惟並無證據足資證明已滅
    失不存在，均應依刑法第219 條之規定宣告沒收。至附表二
    所示偽造之文書各1 份，均已於申請時分別交付予交通部公
    路總局新竹區監理站中壢監理站、遠東銀行行使，已非屬被
    告所有，不得宣告沒收，併此敘明。
四、（一）公訴意旨雖謂：被告戊○○為乙○○之妻舅，90年間
          ，二人同住在桃園縣楊梅鎮○○街58巷14號，90年8
          月間，被告戊○○因需錢孔急，遂央其兄黃教祥以名
          下所有之上開自小客車，透過被告甲○○向遠東銀行
          辦理貸款，嗣因被告甲○○表示被告黃教祥已有貸款
          負擔，不能以其名義申貸，被告戊○○明知未取得連
          建新同意，竟竊取乙○○之國民身分證（竊盜部分未
          據告訴、起訴），並與被告甲○○共同基於偽造文書
          與意圖為自己不法所有之犯意聯絡，於90年8 月6 日
          ，明知黃教祥與乙○○間並無轉讓上開自小客車所有
          權之關係，竟共同持其等委由不知情且不詳姓名年籍
          之人刻造之「乙○○」名義印章及前開國民身分證，
          至桃園縣中壢市監理站辦理過戶，而在汽車過戶登記
          書及汽車各項異動登記書上偽造乙○○名義之印文，
          使監理站承辦人誤信黃教祥與乙○○間有移轉所有權
          之事實而予以登載；過戶手續辦妥後，被告甲○○明
          知乙○○並無申貸意願，竟與被告戊○○共同以前開
          印章偽造乙○○名義之印文、署名之方式，在私文書
          之遠東銀行中古汽車貸款申請書、貸款暨動產抵押契
          約書填載資料，復意圖供行使之用，以相同手法，偽
          造乙○○名義簽發之本票與授權書，由被告甲○○將
          文件送進遠東銀行，致遠東銀行誤信乙○○確有申貸
          而將貸款撥由不知情之宜成汽車帳戶交給被告戊○○
          收受，足生損害於遠東銀行及乙○○之債信。嗣因遠
          東銀行未收得分期償款而向乙○○催收，始知上情。
          因認被告甲○○亦共犯刑法第216 條、第210 條之行
          使偽造私文書罪；同法第214 條使公務員登載不實罪
          ；同法第201 條第1 項之偽造有價證券罪及同法第33
          9 條第1 項之詐欺取財罪等罪嫌。
    （二）按犯罪事實應依證據認定之，無證據不得認定其犯罪
          事實，又不能證明被告犯罪者，應諭知無罪之判決，
          刑事訴訟法第154 條第2 項、第301 條第1 項定有明
          文。刑事訴訟法上所謂認定犯罪事實之證據，係指足
          以認定被告確有犯罪行為之積極證據而言，如未能發
          現相當證據或證據不足以證明，自不能以推測或擬制
          之方法，以為裁判基礎，最高法院29年上字第3105號
          及40年臺上字第86號分別著有判例；又認定不利於被
          告之事實，須依積極證據，苟積極證據不足為不利被
          告之認定時，即應為有利於被告之認定，更不必有何
          有利之證據，最高法院30年上字第816 號判例參照。
          且刑事訴訟上證明之資料，無論其為直接或間接證據
          ，均須達於通常一般之人均不致有所懷疑，而得確信
          其為真實之程度，始得據為有罪之認定，若其關於被
          告是否犯罪之證明未能達此程度，而有合理懷疑之存
          在，致使無從形成有罪之確信，根據「罪證有疑，利
          於被告」之證據法則即不得遽為不利被告之認定，亦
          有最高法院76年度台上字第4986號判例可稽。
    （三）訊據被告甲○○固坦認於上揭時、地，其未確認被害
          人乙○○是否在場，即將上開貸款暨動產抵押契約書
          、本票、授權書交予被告戊○○簽署，並辦理對保手
          續之事實，惟堅決否認有何行使偽造私文書等犯行，
          辯稱：伊並不知被告戊○○未經乙○○之同意，而伊
          係相信被告戊○○所言及為節省時間，始未確實對保
          等語。
    （四）按公訴意旨認被告甲○○上開所為涉犯刑法第216 條
          、第210 條之行使偽造私文書罪；同法第214 條使公
          務員登載不實罪；同法第201 條第1 項之偽造有價證
          券罪及同法第339 條第1 項之詐欺取財罪等罪嫌，無
          非以同案被告戊○○於偵查中供述；被害人乙○○之
          指述；卷附如附表一所示之本票、如附表二編號三至
          五所示之文書影本，及佐以被告甲○○明知欲辦理者
          係被告戊○○並非乙○○，而被告甲○○身為辦理貸
          款之專業人員，理應知悉未見本人當面對保有冒用他
          人名義貸款之可能，且被告甲○○亦未進行確實之對
          保手續等情為主要論據。
    （五）經查：
          （１）同案被告戊○○固於偵查中供述：（問：甘佳
                能有問你乙○○是否同意？）沒有，他只負責
                辦理貸款；（問：有告訴他乙○○同意你貸款
                ？）沒有；（問：提示申貸文件是否見過？）
                我都沒有看過，也不是我填寫，契約上簽名的
              　部分不是我簽的，是我要甲○○幫我貸款，應
                該是他幫我簽的；（問：乙○○的印鑑是誰刻
                的？）甲○○；（問：申請書上之簽名、印文
              　，誰所為？是不是你所寫的？）上面申請人簽
                名及印文不是我的字，是他們銀行專員搞出來
                的等語（見臺灣板橋地方法院檢察署92年度偵
                字第4731號偵查卷第17、18、21頁；臺灣桃園
                地方法院檢察署92年度偵字第12150 號偵查卷
                第31頁），惟顯與其於本院審理中所結證述：
                伊有告訴被告甲○○，乙○○有同意辦理貸款
                一事，及上開如附表一所示之本票、如附表二
                編號三至五所示之文書上之「乙○○」署名係
                伊委請不知情之成年女子「丙○○」所簽署，
                而「乙○○」之印章為伊去刻用等情節有間（
                見本院94年2 月2 日審判筆錄），況被告黃教
                榮於案發後為卸免自己之責任，而將相關簽署
                貸款文件事宜，均推脫予負責辦理系爭貸款業
                務之被告甲○○，亦難謂與常情相違，且觀諸
                同案被告戊○○上開於偵查中所述，其中並未
                提及被告甲○○確明知被害人乙○○未同意辦
                理系爭貸款，而仍配合同案被告黃等節，是尚
                不得以同案被告戊○○上開於偵查中所供作為
                認定被告甲○○有罪之唯一證據。
          （２）又被害人乙○○之指述，及卷附如附表一所示
                之本票、如附表二編號三至五所示之文書影本
                ，僅能證明同案被告戊○○未經被害人乙○○
                之同意即以被害人乙○○之名義申請貸款，並
                偽造上開本票、文書之事實，亦要無法據之即
                逕為被告甲○○不利之認定。
          （３）至被告甲○○雖就其未依規定辦理系爭貸款之
                對保手續等情坦認在卷，然證人即同案被告黃
                教榮於本院審理中就伊曾持乙○○之國民身分
                證給被告甲○○看，並向被告甲○○表示連建
                新有同意辦理系爭貸款，且上開「乙○○」之
                印章是伊自己去刻用等節結證屬實在卷，而證
                人庚○○亦於本院審理中結證稱：戊○○就說
                乙○○同意，所以戊○○就拿乙○○的身分證
                影本給我，我就轉交給甲○○。我跟甲○○說
                ，我有朋友要車貸，我就拿乙○○的身分證影
                本給他等語明確（見本院93年12月22日審判筆
                錄），堪認被告甲○○於接受委託辦理系爭貸
                款申請業務時，並非全無相當理由得以相信連
                建新本人應有同意一情。再者，依證人戊○○
                、庚○○於本院審理中所證，可見同案被告黃
                教榮利用不知情之成年女子「丙○○」在如附
                表一所示之本票、如附表二編號三至五所示之
                文書上偽造「乙○○」之署名時，被告甲○○
                並不在場，且觀諸上開本票、文書上所偽造「
                乙○○」署名之字體、書寫習慣，亦顯可認該
                字跡與被告甲○○自承其在上開遠東銀行中古
                汽車貸款申請書內所書寫之「乙○○」署名不
                符，另佐以系爭貸款之金額僅20萬元，被告甘
                佳能從中得以獲取之佣金、業積獎金等利益自
                屬有限，依被告甲○○於本院審理中所供約20
                00元業務獎金，而被告甲○○與同案被告黃教
                榮本不相識，更無任何情誼可言等情，益徵被
                告甲○○衡常實無為淺薄之利益，而甘冒犯下
                偽造有價證券等罪風險之必要。職是，無從因
                被告甲○○明知欲辦理者係被告戊○○並非連
                建新，而被告甲○○身為辦理貸款之專業人員
                ，理應知悉未見本人當面對保有冒用他人名義
                貸款之可能，且被告甲○○亦未進行確實之對
                保手續等情，即以之推論被告甲○○明知同案
                被告戊○○未經被害人乙○○之同意，甚或被
                告甲○○與同案被告戊○○就本件行使偽造私
                文書等犯行，有犯意聯絡、行為分擔甚明。
    （六）綜上事證，被告甲○○上開所辯尚非無據，實無法僅
          憑上開公訴意旨論罪依據，即遽認被告甲○○有公訴
          人所指之行使偽造私文書等犯行，既不能證明被告甘
          佳能犯罪，揆諸上揭刑事訴訟法之規定，依法應就被
          告甲○○部分，為無罪之諭知。
據上論斷，應依刑事訴訟法第299 條第1 項前段、第301 條第1
項，刑法第56條、第201 條第1 項、第216 條、第210 條、第21
4 條、第339 條第1 項、第55條、第205 條、第219 條，罰金罰
鍰提高標準條例第1 條前段，判決如主文。
本案經檢察官孫沛琦到庭執行職務。
中　　華　　民　　國　　94　　年　　6 　　月　　13　　日
                          臺灣桃園地方法院刑事第十二庭
                              審判長法  官  游  紅  桃
                                    法  官  林  家  賢
                                    法  官  王  美  玲
以上正本證明與原本無異。
如不服本判決，應於判決送達後10日內向本院提出上訴狀 (應附
繕本)， 上訴於臺灣高等法院。
                                    書記官  張  子  涵
中　　華　　民　　國　　94　　年　　6 　　月　　16　　日
附錄本案論罪科刑法條：
刑法第201條：
意圖供行使之用，而偽造、變造公債票、公司股票或其他有價證
券者，處三年以上十年以下有期徒刑，得併科三千元以下罰金。
行使偽造、變造之公債票、公司股票或其他有價證券，或意圖供
行使之用，而收集或交付於人者，處一年以上七年以下有期徒刑
，得併科三千元以下罰金。
刑法第216條：
行使第二百十條至第二百十五條之文書者，依偽造、變造文書或
登載不實事項或使登載不實事項之規定處斷。
刑法第210 條：
偽造、變造私文書，足以生損害於公眾或他人者，處五年以下有
期徒刑。
刑法第214 條
明知為不實之事項，而使公務員登載於職務上所掌之公文書，足
以生損害於公眾或他人者，處三年以下有期徒刑、拘役或五百元
以下罰金。
刑法第339條：
意圖為自己或第三人不法之所有，以詐術使人將本人或第三人之
物交付者，處五年以下有期徒刑、拘役或科或併科一千元（已提
高十倍為一萬元）以下罰金。
以前項方法得財產上不法之利益或使第三人得之者，亦同。
前二項之未遂犯罰之。
附表一：
┌────────┬─────┬──────┬──────┐
│   受  款  人   │ 票面金額 │  發 票 人  │  發 票 日  │
│                │（新臺幣）│            │            │
├────────┼─────┼──────┼──────┤
│遠東國際商業銀行│ 20萬元   │乙○○      │90年8月7日  │
│或其指定人裕融企│          │            │            │
│業股份有限公司  │          │            │            │
└────────┴─────┴──────┴──────┘
附表二：
 ┌───┬───────┬────────┬──────┐
 │編　號│文　書　名　稱│偽造署名（數量）│偽造印文（數│
 │      │              │                │量）        │
 ├───┼───────┼────────┼──────┤
 │一、  │汽（機）車過戶│乙○○（１枚）  │乙○○（１枚│
 │      │登記書        │                │）          │
 ├───┼───────┼────────┼──────┤
 │二、  │汽（機）車各項│乙○○（１枚）  │乙○○（１枚│
 │      │異動登記書    │                │）          │
 ├───┼───────┼────────┼──────┤
 │三、  │遠東國際商業銀│乙○○（１枚）  │乙○○（１枚│
 │      │行消費者貸款申│                │）          │
 │      │請書          │                │            │
 ├───┼───────┼────────┼──────┤
 │四、  │貸款暨動產抵押│乙○○（１枚）  │乙○○（１枚│
 │      │契約書        │                │）          │
 ├───┼───────┼────────┼──────┤
 │五、  │授權書        │乙○○（１枚）  │乙○○（１枚│
 │      │              │                │）          │
 └───┴───────┴────────┴──────┘
